【裁判字號】    96,訴,1437
【裁判日期】    970414
【裁判案由】    違反公司法等
【裁判全文】
臺灣臺北地方法院刑事判決              96年度訴字第1437號
公  訴  人  臺灣臺北地方法院檢察署檢察官
被      告  戊○○
            丙○○
共      同
選任辯護人  蔡清福律師
            洪順玉律師
上列被告因違反公司法等案件，經檢察官提起公訴（95年度偵字
第26904號），本院判決如下：
    主  文
戊○○公司負責人，公司應收之股款，股東並未實際繳納，而以
申請文件表明收足，處拘役伍拾日，如易科罰金，以銀元參佰元
即新臺幣玖佰元折算壹日。減為拘役貳拾伍日，如易科罰金，以
銀元參佰元即新臺幣玖佰元折算壹日。
戊○○其餘被訴部分均無罪。
丙○○無罪。
    事  實
一、戊○○於民國90年8月間籌設丹海生化科技股份有限公司（
    下稱丹海公司，址設臺北市松山區○○○路○段126號8樓之
    2，於95年7月6日起停業），自90年8月間起至92年7月31日
    止，擔任該公司之負責人，公司設立登記之資本額為新臺幣
    （下同）100萬元，嗣因擴大營業規模，遂於91年3月22日經
    股東臨時會決議增資發行新股為5,900萬元，經授權董事會
    決議全額發行，戊○○明知股東未實際繳納股款，但為辦理
    丹海公司之變更登記，竟生違反公司法、商業會計法及使公
    務員登載不實之犯意，向年籍姓名不詳之人借款後辦理驗資
    相關事宜，而於91年4月1日將5,900萬元匯入丹海公司於陽
    信商業銀行所開立，戶名為「丹海生化科技股份有限公司」
    ，帳號014＊＊＊＊148號帳戶（詳卷），作為股東繳納股款
    之證明，並製作不實之股東繳納現金股款明細表、資產負債
    表，並檢具丹海公司之上開存摺影本，委由不知情之信業會
    計師事務所林燕娟會計師進行查核簽證，林燕娟會計師因而
    依戊○○所檢陳之資料，於91年4月2日出具內容不實之丹海
    公司增加資本變更登記資本額查核報告書。戊○○即於同年
    月3日，將該5,900萬元轉出上開丹海公司帳戶，並於同年月
    26日以丹海公司及戊○○之名義，填具申請書，檢陳上開存
    摺資料、不實之查核報告書、資產負債表等相關文件，向臺
    北市政府商業管理處辦理變更登記，使不知情之臺北市政府
    公務員登載於其職務上所掌之公文書，足以生損害於臺北市
    政府對公司管理之正確性。
二、案經丹海公司負責人庚○○訴由臺北地方法院檢察署檢察官
    偵查起訴。
    理  由
壹、有罪部分：
一、證據能力之認定：被告戊○○及辯護人對於公訴人所提之證
    據資料及以下本院作為判斷依據之各項證據資料，均同意或
    不爭執其證據能力，本院審酌該等言詞供述及書面作成時之
    情況認為適當，均無不宜作為證據之情事，依刑事訴訟法第
    159條之5規定，均得作為證據。
二、上揭犯罪事實，業據被告戊○○於本院審理時坦承不諱，並
    有陽信商業銀行營業部96年11月20日陽信營業字第960340號
    函暨所檢附之客戶為丹海公司之存摺客戶資料明細表（內載
    91年4月1日存入5,900萬元，於91年4月3日轉出5,900萬元，
    見本院卷第55至56頁）、丹海公司91年4月8日資產負債表、
    試算表、股東繳納現金股款明細表、陽信商業銀行存摺影本
    、增加資本變更登記資本額查核報告書、變更登記申請書（
    見臺北市政府96年11月19日檢附之丹海公司案卷(一)，本院卷
    第54頁）等在卷可稽。足認被告前開出於任意性之自白，核
    與事實相符，而可採信。被告明知股東並未繳付股款，為辦
    理公司增資登記，而以短暫借款驗資，並由不知情會計師製
    作股款收足之查核報告書，嗣並持之向臺北市政府辦理設立
    登記，自足以生損害於臺北市政府對公司登記管理之正確性
    。從而，本件被告使公務員登載不實及違反公司法、商會業
    計法規定之犯行，事證明確，洵堪認定，應依法論科。
三、論罪科刑理由:
  (一)被告行為後，刑法部分條文業於94年2月2日修正公布，95
    年7月1日起施行。按行為後法律有變更者，適用行為時之法
    律，但行為後之法律有利於行為人者，適用最有利於行為人
    之法律，修正後刑法第2條第1項定有明文。而本次法律變更
    ，比較時應就罪刑有關之共犯、未遂犯、想像競合犯、牽連
    犯、連續犯、結合犯，以及累犯加重、自首減輕暨其他法定
    加減原因（如身分加減）與加減例等一切情形，綜其全部罪
    刑之結果而為比較（最高法院95年5月23日95 年度第8次刑
    事庭會議決議參照）。經查：
    (1)修正後刑法第33條第5款之規定，最低額為新臺幣1,000
      元，惟依被告行為時之刑法第33條第5款規定，罰金之最
      低額僅新臺幣3元。比較修正前後之刑罰法律，適用修正
      後之規定，對被告顯未有利。
    (2)修正前刑法第55條規定「一行為而觸犯數罪名，從一重處
      斷」，此即學理上所稱之「想像競合犯」，雖經修正為「
      一行為而觸犯數罪名者，從一重處斷。但不得科以較輕罪
      名所定最輕本刑以下之刑」，惟此最低度刑科刑之限制核
      屬法理之明文化，並非修正後刑法第2條第1項所稱之「法
      律變更」，固毋須依該條項規定為新、舊法之比較。
  (二)又被告行為後，商業會計法於95年5月24日公布，於同年月
    26日生效。修正前、後之構成要件均相同。但修正前之商業
    會計法第71條之法定刑為: 5年以下有期徒刑、拘役或科或
    併科新臺幣15萬元以下罰金。而95年5月26日生效之新法第
    71條之法定刑為: 處5年以下有期徒刑、拘役或科或併科新
    臺幣60萬元以下罰金。比較新、舊法之結果，被告行為時之
    舊法對被告較為有利。是揆諸前開刑法第2條第1項前段之規
    定，此部分自應適用被告行為時之舊法。
  (三)被告戊○○明知公司應收股款，股東並未實際繳納，而以申
    請文件表明收足，使臺北市政府之公務員登載於職上所掌之
    公文書，自足以生損害於臺北市政府對公司管理之正確性。
    又按資產負債表係屬商會計法第28條第1項第1款之財務報表
    。是核被告所為係犯公司法第9條第1項股東未實際繳納股款
    ，而以申請文件表明收足罪、修正前商業會計法第71條第5
    款利用不正當方法，致使財務報表發生不實之結果罪及刑法
    第214條使公務員登載不實文書罪。而被告基於一個意思決
    定（即辦理公司增資）而為一個明知股東未實際繳納股款，
    卻以申請文件表明收足，進而於公司財務報表為不實登載、
    產生不實結果，而使公務員將之登載在職務上所掌公文書上
    的行為，自應評價為一個犯罪行為，而刑法第214條之罪係
    在保護一般公共信用，除行為人已為不實之申請外，尚待該
    管公務員將之登載於職務上所掌之公文書，始足成立；至於
    公司法第9條第1項前段之罪，係在防止虛設公司及防範經濟
    犯罪，只要行為人提出不實之申請，即足成立，不以該管公
    務員已登載於職務上所掌之公文書為必要，是以犯罪構成要
    件並不相同，屬一行為觸犯數罪名之想像競合犯，應依現行
    刑法第55條之規定，從較重之公司法第9條第1項前段處斷（
    最高法院96年第7次刑事庭會議決議要旨可資參照）。檢察
    官雖漏未引用刑法第214條、修正前商業會計法第71條第5款
    之規定，惟此部分均與起訴部分有如前述之裁判上一罪關係
    ，為起訴效力所及，並經本院當庭踐行刑事訴訟法第95條之
    權利告知程序，本院自得就此部分併予審究，附此說明。爰
    審酌被告犯罪之動機、目的、手段，以及丹海公司確有實際
    經營，而非虛設行號，其犯後坦承犯行，知所悔悟，態度尚
    稱良好等一切情狀，量處如主文所示之刑，並諭知易科罰金
    之折算標準。又本件被告行為時之刑法第41條第1項前段規
    定：犯最重本刑為5年以下有期徒刑以下之刑之罪，而受6個
    月以下有期徒刑或拘役之宣告，因身體、教育、職業、家庭
    之關係或其他正當事由，執行顯有困難者，得以1元以上3
    元以下折算1日，易科罰金。參酌被告行為時之修正前罰金
    罰鍰提高標準條例第2條前段（現已刪除）規定，就其原定
    數額提高為100倍折算1日，則本件被告行為時之易科罰金折
    算標準，應以銀元300元折算1日，經折算為新臺幣後，應以
    新臺幣900元折算為1日。而95年7月1日修正公布施行之刑法
    第41條第1項前段則規定：犯最重本刑為5年以下有期徒刑以
    下之刑之罪，而受6個月以下有期徒刑或拘役之宣告者，得
    以新臺幣1000元、2000元或3000元折算1日，易科罰金。比
    較新、舊法結果，以舊法之規定，較有利於被告。爰併依修
    正前刑法第41條第1項前段及罰金罰鍰提高標準條例第1條前
    段、廢止前罰金罰鍰提高標準條例第2條規定，諭知易科罰
    金之折算標準。
  (四)本件被告戊○○犯上開之罪之犯罪時間係於91年4月間，係
    在96年4月24日之前，且無中華民國九十六年罪犯減刑條例
    所定不得減刑之情形，爰依同條例第2條第1項第3款規定減
    其宣告刑2分之1，並諭知易科罰金之折算標準。
貳、無罪部分：
一、公訴意旨另以：被告戊○○於92年8月間辭去丹海公司董事
    長職務，惟仍擔任總經理，且為丹海公司之實際經營者，而
    丙○○是自丹海公司設立登記時起擔任公司之董事兼會計，
    是戊○○、丙○○均為商業會計法所稱之商業負責人。
  (一)被告戊○○明知「生物分解性塑膠之組成物及其製造方法」
    乃丹海公司所發明，且自92年間起至94年間止，向各國主
    管機關申請發明專利之相關費用，亦均由丹海公司所支出，
    竟意圖為自己不法利益，將自己列為發明人及專利權人，而
    經大陸地區及我國主管機關核准，致生損害於丹海公司之利
    益。因認被告戊○○另涉犯刑法第342條第1項之背信罪嫌。
  (二)被告戊○○及丙○○並基於共同違反商業會計法之犯意，而
    利用不正當方法，致使丹海公司94年12月31日之資產負債表
    及損益表等財務報表發生不實之結果。因認被告戊○○、丙○○另涉犯修正前商業會計法第71條第5款之利用不正當方
    法，致使財務報表發生不實之結果罪嫌。
二、按犯罪事實應依證據認定之，無證據不得認定犯罪事實；不
    能證明被告犯罪者，應諭知無罪之判決，刑事訴訟法第154
    條第2項、第301條第1項分別定有明文。而認定犯罪事實所
    憑之證據，雖不以直接證據為限，間接證據亦包括在內；然
    而無論直接或間接證據，其為訴訟上之證明，須於通常一般
    之人均不致有所懷疑，而得確信其為真實之程度者，始得據
    為有罪之認定，倘其證明尚未達到此一程度，而有合理之懷
    疑存在時，即應為有利於被告之認定，更不必有何有利之證
    據（最高法院30年上字第816號、76年台上字第4986號判例
    參照）。刑事訴訟法第161條已於91年2月8日修正公布，其
    第1項規定：檢察官就被告犯罪事實，應負舉證責任，並指
    出證明之方法。因此，檢察官對於起訴之犯罪事實，應負提
    出證據及說服之實質舉證責任。倘其所提出之證據，不足為
    被告有罪之積極證明，或其指出證明之方法，無從說服法院
    以形成被告有罪之心證，基於無罪推定之原則，自應為被告
    無罪判決之諭知（參見同院92年台上字第128號判例）。
三、公訴人認被告戊○○涉有背信罪嫌、及被告戊○○、丙○○
    涉犯修正前商業會計法第71條第5款之罪嫌，無非係以被告
    二人之供述、告訴人庚○○之指訴、被告戊○○於94年5月
    間所提出之丹海公司投資暨營運計畫書、丹海公司93年7月
    9日、94年5月19日、94年6月28日、94年7月9日之支票申請
    單、大陸地區之發明專利公報、經濟部智慧財產局於95年2
    月11日發給被告戊○○之專利證書、丹海公司94年12月31日
    之資產負債表及損益表等財務報表、查核問題意見書、財政
    部臺北市國稅局松山分局96年4月16日財北國稅松山營業字
    第0960210108號函及其附件，為其論據。訊據被告戊○○固
    坦承生物分解性塑膠之組成物及其製造方法之專利申請人確
    為伊本人，於台灣之申請費用係由丹海公司提供無誤，然辯
    稱，(1)丹海公司投資行為經經濟部投審會核准後到中國大陸
    投資，一開始是中國大陸的中外合資的合昌生物技術有限公
    司，後來為台資獨資的合通公司，因上開技術是由合資公司
    南京蘇石降解塑料有限公司（下稱蘇石公司）以技術股份提
    供，伊認為該項技術可以申請專利，因為不可能以合資公司
    名義申請大陸地區的專利，所以專利申請在伊名下，當初審
    通過後，就把文件資料帶回台灣申請，並將專利提供給丹海
    公司使用，這個專利在申請及相關的費用的時候，都是庚○○所簽可，因專利一開始就登記在伊的名下，基於優先權之
    故，只能依此方式申請。(2)財務方面一開始資金就沒有到位
    ，所有的財務由財務人員在操控，我們公司多的時候有三個
    會計小姐，由乙○○（原名：周祖銓）當財務顧問，伊本身
    從來沒有過問財務的事，所以資金的流向包含年終如果有短
    缺的資金，有時候都庚○○拿錢出來，有時跟外面的會計師
    借，有時候董事長補，有關會計師查帳的事情伊不是很清楚
    等語置辯。另被告丙○○則以，伊係於91年3月15日進入丹
    海公司，92年1月1日擔任副總，當時財務報表由周祖銓負責
    ，伊從92年1月起並無製作或干涉有關資產負債損益表的問
    題，應無起訴書所指涉之犯罪事實等語置辯。經查：
四、有關被告戊○○背信罪嫌部分：
  (一)按刑法第342條第1項之背信罪，必須違背任務之行為，具有
    為圖取不法利益，或圖加不法損害之意思，為構成要件，若
    本人利益之受損害，乃基於正當原因，並非不法，則因缺乏
    犯罪意思要件之故，即難律以本罪。（最高法院53年台上字
    第2429號判例意旨參照）。次按，「受雇人於職務上所完成
    之發明、新型或新式樣，其專利申請權及專利權屬於雇用人
    ，雇用人應支付受雇人適當之報酬。但契約另有約定者，從
    其約定。」、「前項所稱職務上之發明、新型或新式樣，指
    受雇人於僱傭關係中之工作所完成之發明、新型或新式樣。
    」、「受雇人於非職務上所完成之發明、新型或新式樣，其
    專利申請權及專利權屬於受雇人。但其發明、新型或新式樣
    係利用雇用人資源或經驗者，雇用人得於支付合理報酬後，
    於該事業實施其發明、新型或新式樣。」專利法第7條第1項
    、第2項、第8條第1項均定有明文。又按，「雇用人或受雇
    人對第七條及第八條所定權利之歸屬有爭執而達成協議者，
    得附具證明文件，向專利專責機關申請變更權利人名義。專
    利專責機關認有必要時，得通知當事人附具依其他法令取得
    之調解、仲裁或判決文件。」專利法第10條亦有明文。末按
    ，專利具屬地性原則，若發明創作欲在我國受專利保護，必
    先依我國專利法規定申請並經核准，始得受保護。
  (二)被告戊○○於92年9月26日於大陸地區，以「可生物分解塑
    料」為發明名稱，並以發明人為戊○○，申請大陸地區之發
    明專利，並於93年9月15日公開發明專利內容等情，有大陸
    地區知識產權局發明專利公報在卷可稽（見他字卷第91至92
    頁），而被告於我國之發明專利「生物分解性塑膠之組成物
    及其製造方法」之申請案，則於93年6月25日提出，並於94
    年11月28日經經濟部智慧財產局核准審定，於95年2月11日
    取得專利證書，專利期間為95年2月11日至113年6月24日止
    ，亦有中華民國專利證書、經濟部智慧財產局專利核准審定
    書附卷可稽（見他字卷第127頁），是於我國專利權核准專
    利期間之前，依上開專利屬地性原則，被告或丹海公司均不
    得就「生物分解性塑膠之組成物及其製造方法」之發明專利
    於中華民國管轄區域內實施專利權並主張受有保護。又上開
    大陸地區之專利技術固以被告為申請人取得大陸地區專利，
    嗣於93年10月18日之丹海公司董監事會議中，被告表明請辭
    遭慰留後，並主動提出轉讓予丹海公司及出具承諾書，而被
    告戊○○及證人甲○○、乙○○（原名周祖銓）均有出席該
    次會議等情，亦有丹海公司董監事會議記錄、會議簽到簿、
    承諾書等件附卷可查（見他字卷第54至57頁、第18頁）。是
    被告戊○○於大陸地區所取得之專利，確於該次會議前，向
    經濟部智慧財產局提出申請案，並於94年11月28日經濟部智
    慧財產局核准「生物分解性塑膠之組成物及其製造方法」之
    專利申請案前，即表示將大陸地區之發明專利移轉給丹海公
    司，要堪認定，應先敘明。
  (三)又丹海公司於大陸地區投資設立重慶合昌生物技術有限公司
    （下稱合昌公司），並於93年1月12日向經濟部申請更名為
    獨資經營重慶合通生物技術有限公司（下稱合通公司）等情
    ，有卷附經濟部投資審議委員會93年1月14日函、大陸地區
    企業法人營業執照（見他字卷第39頁背面、第36頁背面）可
    查。另告訴代理人即證人庚○○亦證稱，丹海公司與大陸地
    區公司合資成立合昌公司，是技術移轉，後來的合通公司是
    丹海公司百分之百轉投資；當時公司決策是由戊○○作成，
    當時大陸公司的董事長為戊○○；加入時沒有提到專利的事
    ，我當初進來時曹先生跟我提過一開始戊○○就拿了480張
    股票當技術股，我直接認為這個技術就是屬於公司；我們沒
    有約定，我只是依照一般人的觀念，認為這個專利應該是公
    司的；「（問：公司有無專門在做專利研發的人員？）不能
    說是專利研發人員，但是我們有技術研發人員，是戊○○、
    陳建勳、甘副總」等語（見本院卷第166頁、第169頁）。是
    該專利應係技術移轉之故於大陸地區取得後，另行向我國提
    出專利權申請，顯非被告於因僱傭關係，於職務上工作所完
    成之發明，丹海公司自無依專利法第7條第1項規定，逕行取
    得專利申請權及專利權，已可認定，則被告戊○○所辯稱，
    伊係以法定代表身分，與大陸地區蘇石公司合資經營合昌公
    司，並因技術移轉而取得大陸地區「可生物分解塑料」專利
    ，因不可能以合資公司名義申請大陸地區的專利，所以專利
    申請在伊名下，並以該專利申請我國之「生物分解性塑膠之
    組成物及其製造方法」專利申請案等語，顯非無據。
  (四)綜上可知，被告戊○○為避免大陸地區合資爭議，於擔任合
    昌公司負責人期間，依其經營判斷裁量，不以大陸地區所合
    資公司登記為專利權人，將大陸地區所取得專利以其為申請
    人登記於其名下，並於93年10月18日丹海公司董監事會議未
    明確約定專利權及申請權人歸屬前，由專利代理人沿用大陸
    地區專利案，於93年6月25日向我國經濟部智慧財產局以被
    告名義為申請人申請「生物分解性塑膠之組成物及其製造方
    法」專利申請案，其後並於上開會議中表明願無條件歸丹海
    公司所有，並於94年12月29日取得我國專利權核准審定後，
    與告訴人簽訂協議書，將「生物分解性塑膠之組成物及其製
    造方法」之專利權，無條件提供公司使用，並與證人庚○○
    等人約定專利鑑價後之分配比例等情，亦有協議書1紙附卷
    可按（見他字卷第15頁），參以證人乙○○亦證稱，於92年
    間被告邀集投資時，雖未提及有無專利，然已提及有相關技
    術，並已成熟，專利出來時，伊也沒有考慮是個人或是公司
    的，伊還為公司高興等語（見本院卷第163頁）；及證人庚○○證稱，申請臺灣、日本、美國專利費用均經伊核支動用
    ，當初費用抬頭僅記載有支付費用，未提到登記於何人名下
    ，91年間投資丹海公司時，公司從事生產可分解塑料業務等
    語（見本院卷第165至166頁），顯見丹海公司於94年間該專
    利權申請前，即從事生產可分解塑料業務，被告亦未以該專
    利權對丹海公司主張實施，至於該專利權雖於94年間以其為
    發明人申請於我國所為之專利權申請案，然於申請前並未明
    確約定以何人名義登記，被告復於申請案提出前即表明願將
    大陸地區專利權移轉丹海公司，均堪認定，則被告辯稱因專
    利代理人沿用大陸地區專利案，而以其為發明人所為申請，
    並於我國專利權核准後簽訂使用協議書，與證人庚○○等人
    約定專利鑑價後之分配比例，主觀上無圖取不法利益，或圖
    加不法損害之意思，應非無稽，此部分尚難認定被告戊○○
    構成背信犯行，是認本部分之事實，被告之犯罪不能證明，
    自應為被告無罪之宣告。
五、有關被告戊○○、丙○○違反修正前商業會計法第71條第5
    款罪嫌（丹海公司94年12月31日之資產負債表、損益表）部
    分：
  (一)按商業會計法第28條第1項之規定，商業通用之財務報表分
    為：(1)資產負債表、(2)損益表、(3)現金流量表、(4)業主權益
    變動表或累積盈虧變動表或盈虧撥補表、(5)其他財務報表等
    五種。次按，商業會計法第71條第5款之罪，以商業負責人
    、主辦及經辦會計人員或依法受託代他人處理會計事務之人
    員，有以其他利用不正當方法，致使會計事項或財務報表發
    生不實之結果者，為其成立要件。而所謂「商業負責人」之
    定義，依同法第4條所定，應依公司法第8條、商業登記法第
    9條及其他法律有關之規定。而公司法第8條則規定：「本法
    所稱公司負責人：在無限公司、兩合公司為執行業務或代表
    公司之股東；在有限公司、股份有限公司為董事。公司之經
    理人或清算人，股份有限公司之發起人、監察人、檢查人、
    重整人或重整監督人，在執行職務範圍內，亦為公司負責人
    」，另商業登記法第9條則規定：「本法所稱商業負責人，
    在獨資組織者，為出資人或其法定代理人；合夥組織者，為
    執行業務之合夥人。經理人在執行職務範圍內亦為商業負責
    人」，則依前開規定所處罰之對象為具有上開身分之人，即
    僅限於商業負責人、主辦及經辦會計人員。如未具上開身分
    者，應與有該身分者共犯，始有適用該法論處之餘地。（最
    高法院93年台上字第333號判決意旨參照）。
  (二)經查，丹海公司94年12月31日之資產負債表、損益表，係於
    95年5月3日製作完成，於該財務報表上並無任何公司負責人
    及會計人員之用印、署名，有丹海公司94年12月31日資產負
    債表、損益表附卷可稽（見他字卷第52至55頁），是依據上
    開財務報表形式上所示，已難逕予認定係被告丙○○、戊○○所製作；另被告戊○○自92年7月31日起即未擔任董事長
    職務，丹海公司之負責人自92年10月間起即由證人庚○○擔
    任，亦據證人庚○○證稱，92年間開始擔任丹海公司董事長
    ，但月份不確定等語，並有丹海公司案卷及卷附辭職書在卷
    可按（見本院卷第165頁、丹海公司案卷(一)），又證人己○○任職之93年2月至95年4月底期間，其擔任丹海公司現金支
    付傳票製作、應付應收款項彙整發票事宜，並依據員工提供
    憑證給付款項，而不必向被告丙○○請示，係事後送請被告
    丙○○、戊○○查核，被告丙○○於證人己○○任職期間係
    擔任副總，而協助公司桃園工廠之設置事宜，公司沒有批可
    程序，董事長的章都是由董事長自己保管，公司除了己○○
    與另位洪姓小姐外，並無其他會計人員，公司規定明細需呈
    送副總、總經理，但不是因為被告丙○○主管財務，如果需
    修正，會向請款人確認等情，亦據證人己○○證述綦詳（見
    本院卷第131頁至134頁），是被告戊○○、丙○○是否為上
    開商業會計法所稱之商業負責人、主辦或經辦會計人員，已
    非無疑。
  (三)又丹海公司之傳票、日記帳、總分類帳、資產負債表、損益
    表並非丹海公司內部人員所製作，而係委由不詳之會計師製
    作等情，亦據證人己○○證稱，因為我有彙整憑證給他們，
    所以我猜想是他們在做，確定沒看過被告丙○○製作相關傳
    票、會計帳、資產負債表、損益表，我們都是收集資料後交
    給會計師事務所人員等語（見本院卷第133頁、第134頁背面
    至135頁），另就丹海公司之傳票、日記帳、總分類帳、資
    產負債表、損益表之交付過程，證人丁○○於本院審理時先
    證稱，相關資料係被告丙○○交付，發現帳載資料與事實不
    符後，有問被告丙○○，因為她是會計，是庚○○表示關於
    帳的事找公司會計胡小姐等語（見本院卷第125頁），然證
    人丁○○經辯護人詰問、被告丙○○表示其僅居中聯繫，進
    行對質後則稱，被告丙○○並未表示其為會計，是因董事長
    庚○○如此表示；「（問：請確認，你收到日記簿、總分類
    帳、傳票是像胡小姐所述，還是她親手交給你？）是用快遞
    寄過來沒有錯，但是快遞說是丹海公司委託寄的，是我自己
    收件的」（見本院卷第126頁背面至127頁），亦與證人庚○○所證稱，不是請被告丙○○提供資產負債表，而係要她幫
    忙找會計師將資料送至丁○○處等語相符（見本院卷第170
    頁背面），而上開會計事項查核既經證人庚○○委託丁○○
    進行查核，亦為被告丙○○所知悉，則果若被告丙○○、戊○○確有其他利用不正當方法使丹海公司94年12月31日之資
    產負債表、損益表產生不實結果，亦當為掩蔽其犯行，拒不
    交出相關帳冊資料，或為積極隱匿行為，方與常情相符，而
    非如證人丁○○所述，經由被告丙○○聯繫而取得上開資料
    。
  (四)此外，就查核過程及內容，其中損益表部分，該記載內容並
    無不實之情，亦據證人丁○○證稱，「（問：就損益表的各
    個項目去做查核？）有。我們都有做抽核。」、「（問：抽
    核結果有無不實的情形？）損益表都有憑證，所以沒有問題
    。所謂無法勾稽的意思並不是代表它沒有憑證，只是說不符
    合稅法上的規定，而根據相關會計原則所作的調整。」（見
    本院卷第129頁）；另就資產負債表部分，固據證人陳世宗
    出具丹海公司94年度稅務簽證查核問題意見書表明存有問題
    ，然細究該意見書所製作日期，係於95年4月24日所製作，
    然就丹海公司94年12月31日資產負債表，則係於95年5月3日
    所製作傳真予證人丁○○，有卷附丹海公司94年度稅務簽證
    查核問題意見書、資產負債表附卷可按（見他字卷第50至53
    頁），而丹海公司於95年4月間停工，並處分公司機器設備
    ，處分款項均交由董事長處理，亦據證人庚○○、甲○○證
    述於卷（見本院卷170、188頁），是證人丁○○是否於取得
    資產負債表後逐項進行查核，已非無疑；而上開資產負債表
    係以傳真方式取得，日期為05-03-06（即95年5月3日），而
    同日傳真之損益表部分，並載有傳真出處為「Shingyie CPA
    」，亦核與證人己○○上開所證稱，公司資產負債表、損益
    表並非公司內部人員所作成相符。
  (五)又上開查核問題意見書雖載有現金、銀行存款、應收票據、
    應收帳款、商品盤存、預付貨款、同業往來等事項存有問題
    ，然上開查核問題建議書內，就現金、銀行存款、應收票據
    、應收帳款、商品盤存、預付貨款等會計科目，已載明係因
    無法於94年12月31日盤點，亦無法以其他方式查核之故，以
    致無法確認該會計科目是否明確表達，另同業往來係因以銀
    行存款一次給付，無傳票故無法查核，而就所有負債科目則
    不表示意見，有上開查核問題意見書可按。此外，證人丁○○亦證稱，稅務會計與財務會計之會計原則本非相同，該建
    議書僅供公司參考，因丹海公司未提供明細表，且公司已經
    停業，所以無法進行函證等語（見本院卷第127頁背面至128
    頁），是就上開會計科目事項，證人丁○○並未逐項以一般
    審計方式函證查核，應可認定，參以證人甲○○亦稱，董事
    長對於機器設備如何處理均知悉，被告戊○○、丙○○未參
    與機器設備處分事宜，印象中會計師未拿工廠財產目錄逐筆
    確認，工廠確實有實際生產貨品，庫存品後來轉賣掉了，丹
    海公司於年終時亦未出具資產負債表、損益表供股東追認（
    見本院卷第189頁背面至190頁），則上開會計科目記載是否
    與事實不符，亦屬有疑。是認本部分之事實，被告戊○○、
    丙○○之犯罪不能證明，自應均為無罪之宣告。
  (六)至告訴人庚○○雖以財政部臺北市國稅局松山分局96年4月
    16日函及所附進項發票、轉帳傳票（見偵字卷第67至70頁）
    ，而認被告2人涉有違反商業會計法罪嫌，然丹海公司會計
    事項並非被告戊○○、丙○○所記載，業如前述，且按轉帳
    傳票應屬商業會計法第17條第1項第3款之記帳憑證，此部分
    若有不實登載，應另成立修正前商業會計法第71條第1款罪
    嫌，與本件被告戊○○、丙○○被訴違反修正前商業會計法
    第71條第5款罪嫌所為無罪之諭知部分，難謂有裁判上一罪
    之關係，此部分應待財政部臺北市國稅局查核有無違反稅捐
    稽徵法犯行後，另行處置，附此敘明。
據上論斷，應依刑事訴訟法第299條第1項前段、第301條第1項，
修正前商業會計法第71條第5款、公司法第9條第1項，刑法第11
條前段、第2條第1項前段、第214條、第55條，修正前刑法第41
條第1項前段，刑法施行法第1條之1，中華民國九十六年罪犯減
刑條例第2條第1項第3款、第7條、第9條，修正前罰金罰鍰提高
標準條例第2條，現行法規所定貨幣單位折算新臺幣條例第2條，
判決如主文。
本案經檢察官蕭方舟到庭執行職務。
中    華    民    國    97    年    4    月    14    日
                  刑事第十庭  審判長法  官   林春鈴
                                    法  官   林柏泓
                                    法  官   呂煜仁
上正本證明與原本無異。
如不服本判決，應於判決送達後10日內向本院提出上訴狀（應抄
附繕本）。告訴人或被害人如對於本判決不服者，應具備理由請
求檢察官上訴，其上訴期間之計算係以檢察官收受判決正本之日
期為準。
                                    書記官   陳泰寧
中    華    民    國    97    年    4     月    14    日
附錄本案論罪科刑法條全文：
公司法第9條
公司應收之股款，股東並未實際繳納，而以申請文件表明收足，
或股東雖已繳納而於登記後將股款發還股東，或任由股東收回者
，公司負責人各處5年以下有期徒刑、拘役或科或併科新臺幣50
萬元以上250萬元以下罰金。
有前項情事時，公司負責人應與各該股東連帶賠償公司或第三人
因此所受之損害。
第 1 項裁判確定後，由檢察機關通知中央主管機關撤銷或廢止其
登記。但裁判確定前，已為補正或經主管機關限期補正已補正者
，不在此限。
公司之設立或其他登記事項有偽造、變造文書，經裁判確定後，
由檢察機關通知中央主管機關撤銷或廢止其登記。
修正前商業會計法第71條
商業負責人、主辦及經辦會計人員或依法受託代他人處理會計事
務之人員有下列情事之一者，處5年以下有期徒刑、拘役或科或
併科新臺幣60萬元以下罰金：
一、以明知為不實之事項，而填製會計憑證或記入帳冊。
二、故意使應保存之會計憑證、會計帳簿報表滅失毀損。
三、偽造或變造會計憑證、會計帳簿報表內容或毀損其頁數。
四、故意遺漏會計事項不為記錄，致使財務報表發生不實之結果
    。
五、其他利用不正當方法，致使會計事項或財務報表發生不實之
    結果。
中華民國刑法第214條
明知為不實之事項，而使公務員登載於職務上所掌之公文書，足
以生損害於公眾或他人者，處3年以下有期徒刑、拘役或5百元以
下罰金。


司法院資訊處製作；財團法人民間司法改革基金會備份。
